臺灣橋頭地方法院民事判決　　　　　　　110年度訴字第597號
原　　　告　台新國際商業銀行股份有限公司

法定代理人　尚瑞強　
訴訟代理人　沈君祥　
訴訟代理人　陳瑋杰　
被　　　告　蘇柏仁　

　　　　　　蘇雅敏　

　　　　　　蘇郁翔　
上列當事人間請求撤銷遺產分割登記事件，本院於民國110年10
月19日言詞辯論終結，判決如下：
    主  文
原告之訴駁回。
訴訟費用由原告負擔。
    事實及理由
一、被告蘇柏仁、蘇郁翔經合法通知，未於言詞辯論期日到場，
    核無民事訴訟法第386條所列各款情形，應依原告之聲請，
    由其一造辯論而為判決。
二、原告主張：被告蘇柏仁前向原告申辦現金卡、代償卡、償勝
    金使用，詎料嗣後即未再依約按期繳款，經原告多次催收無
    果，計至民國110年1月6日止，被告蘇柏仁欠款尚餘新臺幣
    （下同）844,242元及其利息（下稱系爭債權）未為清償。
    原告調閱被告蘇柏仁相關資料，查得訴外人（即被繼承人蘇
    志裕）遺有如附表所示之不動產（下合稱系爭不動產）及未
    知之遺產，且被告蘇柏仁並未為拋棄繼承之意思表示，依法
    其應為繼承人。惟被告蘇柏仁因積欠原告上開款項未清償，
    恐繼承遺產後為原告追索，乃與被告蘇雅敏合意，僅由被告
    蘇雅敏於109年3月31日就系爭不動產為繼承登記，被告蘇柏
    仁則全然放棄繼承登記。其等之行為，不啻等同將被告蘇柏
    仁應繼承之財產權利（即應繼分）無償移轉予被告蘇雅敏，
    被告蘇雅敏又於109年4月14日將系爭不動產贈與予被告蘇郁
    翔，自屬有害於原告之債權，爰依民法244條第1項及第4項
    規定提起本訴等語，並聲明：㈠被告蘇柏仁、蘇雅敏就系爭
    不動產所為之分割協議及被告蘇雅敏就附表編號1至3所示不
    動產於109年3月31日所為之分割繼承登記行為應予撤銷。㈡
    被告蘇郁翔應將附表編號1至3所示不動產，登記日期109年4
    月14日之贈與登記予以塗銷。㈢被告蘇雅敏應將附表編號1
    至3所示不動產，登記日期109年3月31日之分割繼承登記予
    以塗銷。㈣被告蘇郁翔應將附表編號4所示未保存登記建物
    ，變更納稅義務人為被告蘇柏仁、蘇雅敏公同共有。
三、被告則以：
  ㈠被告蘇雅敏：被告間之遺產分割協議，起因於被告蘇柏仁因
    工作收入入不敷出，為支應生活及小孩教育費用，而自106
    年起陸續向被告蘇雅敏借貸金錢。因數量與次數日益加劇，
    被告蘇雅敏乃於108年間開設中國信託銀行帳號13754025235
    9號之帳戶，作為專門借貸予被告蘇柏仁用途，以免帳目不
    清，其間不論生活雜用、小孩學費、購買機車費用及其餘開
    銷，均以此帳戶內之存款借予被告蘇柏仁，多年下來累積多
    達至少72萬餘元，此有被告蘇雅敏所有中國信託銀行帳戶交
    易紀錄可證。因被告蘇柏仁無力清償，雙方乃於此次辦理遺
    產分割登記時，約定以被告蘇柏仁應繼承之部分作為債務之
    抵償，而有本件遺產分割協議結果存在，惟本協議之實質內
    容既在抵銷被告蘇柏仁積欠被告蘇雅敏之債務，性質上即屬
    「有償」，而非無償，自無民法第244條第1項規定之適用。
    又被告蘇柏仁長年均向被告蘇雅敏借款支應全家生活開銷，
    被告蘇雅敏本以為被告蘇柏仁之開銷均由其支應，直至收受
    本件起訴狀繕本送達時，始知被告蘇柏仁有向銀行借款之事
    ，換言之，被告蘇雅敏於協議分割遺產時，根本對於被告蘇
    柏仁有積欠外債之事一無所悉，自無民法第244條第2項所稱
    「明知損害債權人權利」之情等語置辯，並聲明：原告之訴
    駁回。
  ㈡被告蘇柏仁、蘇郁翔未於言詞辯論期日到場，亦未提出書狀
    作何聲明、陳述。
四、得心證之理由
  ㈠按債務人所為之無償行為，有害及債權者，債權人得聲請法
    院撤銷之；債權人依第1項之規定聲請法院撤銷時，得並聲
    請命受益人或轉得人回復原狀，但轉得人於轉得時不知有撤
    銷原因者，不在此限，民法第244條第1、4項定有明文。又
    債權人得依民法第244條規定行使撤銷權者，以債務人所為
    非以其人格上之法益為基礎之財產上之行為為限，若單純係
    財產利益之拒絕，如贈與要約之拒絕，第三人承擔債務之拒
    絕，繼承或遺贈之拋棄，自不許債權人撤銷之。易言之，債
    權人得依民法第244條規定行使撤銷訴權者，以債務人所為
    非其人格上之法益為基礎之財產上之行為為限，繼承權係以
    人格上之法益為基礎，且拋棄之效果，不特不承受被繼承人
    之財產上權利，亦不承受被繼承人財產上之義務，故繼承權
    之拋棄，縱有害及債權，仍不許債權人撤銷之。此係因撤銷
    權行使之目的，在於保全債務人原有之債權清償力，非在增
    加其清償力，故債務人拒絕財產利益取得之行為，自不得為
    撤銷權之標的。
  ㈡經查，原告主張其對被告蘇柏仁有系爭債權存在一情，業據
    提出臺灣臺北地方法院109年度北簡字第7069號判決、確定
    證明書、臺灣桃園地方法院債權憑證等件為證，堪信為真。
    又被繼承人蘇志裕遺有系爭不動產，被告蘇柏仁未向法院為
    拋棄繼承之意思表示，依法為蘇志裕之繼承人之一，而與被
    告蘇雅敏於109年3月26日合意為遺產分割協議，由被告蘇雅
    敏繼承系爭不動產，並於109年3月31日以分割繼承為原因將
    系爭不動產所有權移轉登記予被告蘇雅敏所有等情，有系爭
    不動產登記謄本及異動索引、土地登記申請書、戶籍謄本、
    遺產稅免稅證明書等件在卷可稽（審訴卷第41頁、第43頁、
    第63頁至第75頁、第113頁至第116頁），且為被告所不爭執
    ，堪信為真。
  ㈢然本件遺產分割協議，所分割之遺產原為被繼承人蘇志裕所
    有，全體繼承人因與被繼承人身分上關係，於被繼承人死亡
    時發生概括繼承被繼承人之權利與義務，可見繼承發生係以
    人格法益為基礎，具有濃厚之身分屬性。又衡諸社會生活常
    情，遺產之分配往往考量被繼承人生前意願、繼承人對被繼
    承人之貢獻、家族成員間感情、被繼承人生前已分配予各繼
    承人之財產、承擔祭祀義務、繼承人間於該協議成立之前之
    整體經濟交流狀態等諸多因素，始達成遺產分割協議。縱繼
    承人間協議分配不等，該遺產分割協議亦非屬單以財產為標
    的之債務人無償行為。此外，債權人貸與款項予債務人時所
    評估者，衡係對債務人本身之資力，通常不會就將來未必發
    生之情事，例如就債務人可得繼承之被繼承人資力併予評估
    ，故債權人自應以債務人個人之財產為其信賴之基礎，如認
    不足，應於借款時附加保證人或抵押物等擔保，而遺產之有
    無與如何分割難認與債權人之權利有直接利害關係，故債權
    人對債務人之被繼承人財產之期待，難認有法律上保護之必
    要。再者，民法第244條規定行使撤銷權之立法目的，乃在
    保全債務人原有之債權清償力，非在增加其清償力，債務人
    拋棄繼承權，既不許債權人撤銷之，債務人與其他繼承人間
    基於繼承身分關係所為遺產分割協議及分割繼承登記行為，
    並無削弱債務人本身之償債能力，與債權人之權利無直接的
    利害關係，自亦不許債權人聲請撤銷，應認被告蘇柏仁、蘇
    雅敏間就系爭不動產所為遺產分割協議之債權行為及物權行
    為，均不得為原告行使撤銷權之標的。
  ㈣從而，本件被告蘇柏仁與蘇雅敏間就被繼承人遺產協議分歸
    蘇雅敏所有，被告蘇柏仁因此未取得此部分遺產，核非無償
    處分被告蘇柏仁之責任財產，與債權人得撤銷之無償行為尚
    屬有間，則原告請求撤銷被告蘇柏仁、蘇雅敏間分割遺產協
    議之債權行為及物權行為，並請求被告蘇郁翔、蘇雅敏分別
    塗銷贈與登記、分割繼承登記，及請求蘇郁翔變更納稅義務
    人為被告蘇柏仁、蘇雅敏公同共有等節，自屬無據，應予駁
    回。
五、綜上所述，原告依民法第244條第1項、第4項規定請求撤銷
    被告蘇柏仁與蘇雅敏間就系爭不動產所為分割遺產協議之債
    權行為及物權行為，並請求被告蘇郁翔將附表編號1至3所示
    不動產贈與登記予以塗銷、請求被告蘇雅敏將附表編號1至3
    所示不動產之分割繼承登記予以塗銷、及請求被告蘇郁翔將
    附表編號4未保存登記建物變更納稅義務人為被告蘇柏仁、
    蘇雅敏公同共有等節，均無理由，應予駁回。
六、本件事證已臻明確，兩造其餘主張、陳述及攻擊防禦方法，
    均核與判決結果無影響，爰不再予斟酌，併此敘明。
七、據上論結，原告之訴為無理由，判決如主文。
中    華    民    國  110    年    11    月    5    日
                  民事第二庭 法  官  翁熒雪
以上正本係照原本作成。
如對本判決上訴，須於判決送達後20日內向本院提出上訴狀。如
委任律師提起上訴者，應一併繳納上訴審裁判費。
中    華    民    國  110    年    11    月    5    日
                                書記官  陳奕希
附表：
┌──┬──┬────────────────┬────┐
│編號│種類│土地地號/建物門牌               │權利範圍│
├──┼──┼────────────────┼────┤
│ 1  │土地│高雄市○○區○○段000地號       │1/1     │
├──┼──┼────────────────┼────┤
│ 2  │土地│高雄市○○區○○段000地號       │1/1     │
├──┼──┼────────────────┼────┤
│ 3  │土地│高雄市○○區○○段000地號       │1/1     │
├──┼──┼────────────────┼────┤
│ 4  │建物│高雄市○○區○○路○段000巷00號 │1/1     │
│    │    │（未保存登記建物）              │        │
└──┴──┴────────────────┴────┘